【裁判字號】    99,訴,48
【裁判日期】    990806
【裁判案由】    請求協同辦理移轉變更登記
【裁判全文】
臺灣花蓮地方法院民事判決                99年度訴字第48號
原      告  戊○○
訴訟代理人  李文平律師
複代理人    張照堂律師
被      告  丁○○
            丙○○
            乙○○
上  二  人
訴訟代理人  鍾年展律師
上列當事人間請求請求協同辦理移轉變更登記事件，本院於民國
99年6月30日言詞辯論終結，判決如下：
    主      文
被告應協同原告就被繼承人陳武男（男，民國○○年○○月○○日生，
身分證統一編號：Ｚ000000000號，於民國97年9月29日死亡）所
有之有限責任花蓮第二信用合作社社員股金新台幣捌拾肆萬貳仟
捌佰元辦理移轉變更登記為原告所有。
訴訟費用由被告丙○○、乙○○連帶負擔。
    事實及理由
一、原告主張：
  (一)兩造之父陳武男於民國97年9月29日去世，兩造為其法定繼
    承人，陳武男於生前94年6月6日，欲將其於花蓮市第二信用
    合作社（現為有限責任花蓮第二信用合作社，下稱二信）之
    社員股金共計新台幣（下同）842,800元（下稱系爭股金）
    贈與移轉給原告，原告亦表示同意，然至現場辦理時，因當
    時原告未在場，二信承辦人員表示須等原告到場方能辦理，
    然贈與契約確已成立，當時被告丁○○（以下對被告均僅稱
    姓名）亦在場。原告與陳武男就系爭股金贈與給原告達成合
    意，陳武男直接以電話告知原告後，原告允諾，陳武男負有
    依約轉讓之義務，然陳武男業已死亡，應由繼承人即被告就
    此對原告負連帶責任。故原告依繼承關係，請求被告協同辦
    理系爭股金之移轉。
  (二)丙○○及乙○○多年來均未回家探望父親及祖母，更遑論照
    顧，對家中情況完全不了解，其等稱「原告曾經多次回國，
    但都沒有去辦理社員股金名義變更。」、「當時我在高雄第
    五信用合作社上班，我父親曾詢問我該申請書要不要辦理作
    廢，我告訴他因為該申請書當年度未提出申請，已經失效了
    。」此根本有違常理，陳武男為方便辦理股金贈與轉讓，遂
    將申請書置放行員處未拿回，以便原告回國去辦理，如陳武
    男不欲辦理，也可以隨時取回，被告臨訟所為辯稱顯與事實
    不符。
  (三)丁○○多年來照顧祖母，陳武男為體恤其辛勞，所以於93年
    5月立下遺囑要將系爭股金、花蓮港起卸股份有限公司（下
    稱起卸公司）股票及花蓮市○○○街2號10樓之5房屋（下稱
    民樂三街房屋）贈與給丁○○，然因丁○○無子，經濟無虞
    ，且原告亦有出資照顧父親及祖母，是丁○○建議將系爭股
    金、起卸公司股票及民樂三街房屋贈與給原告，陳武男表示
    同意，才有其後之股金讓售贈與之行為，當時因原告不在國
    內，陳武男與原告已說好要贈與給原告，待原告回國後辦理
    轉讓，另陳武男於94年6月8日即辦理轉讓起卸公司股票（無
    須原告在場即得辦理），民樂三街房屋也在96年間辦理過戶
    ，益證陳武男確實要贈與系爭股金、股票及不動產予原告，
    且其贈與之意思並無改變，並非如被告所述僅為陳武男調度
    資產行為的一部分。原告曾於95年5月31日回台，係為探望
    夫家長者，縱使因此未前去二信辦理股金之過戶，亦對原告
    與陳武男間業已成立生效之贈與契約無影響。另就遺囑部分
    ，從陳武男事後已就起卸公司股份、民樂三街房屋等財產辦
    理所有權移轉登記給原告，及親自前往辦理系爭股金轉讓等
    情，可見陳武男以事後之行為更改93年5月份之遺囑內容，
    況該份遺囑形式要件不符，不生遺囑效力。退步言之，從證
    據角度以觀，民事訴訟採證據優勢主義，相較於被告主張系
    爭股金之轉讓是基於信託，本件原告提出之證據，顯然較足
    以證明陳武男生前贈與之事實，而非被告主張之信託或借名
    登記。
  (四)依證人己○○、甲○○、丁○○之證詞，陳武男生前確曾表
    示要將系爭股金贈與原告，經電話連絡，原告也確實同意。
    爰依繼承、生前贈與之法律關係請求。並聲明：如主文第1
    項所示。
二、被告則以：
  (一)丁○○方面：同意原告之請求。94年6月6日陳武男要我陪他
    到二信，行員庚○○要求我們在社員股金讓受申請書上記載
    「轉讓」，我們不知道轉讓之下還分什麼贈與，行員也沒有
    說明在幾個月是有效的，只有口頭告知必須確認原告在場才
    可以辦理，因為他們不想以陳武男單方面的意思辦變更，這
    樣好像是人頭，陳武男當時有提出是否可以用電話和原告聯
    絡，但行員說無法確認那就是原告本人。另申請書上記載「
    12月會來補簽名」不是行員告訴我們，是陳武男對行員說12
    月再來補辦，因為原告預計12月會回來。這份申請書原本一
    直放在行員那邊，是陳武男去世後，我們才把它要回來。陳
    武男將系爭股金改送給原告是因為原告長期以來對其有金錢
    的照顧。
  (二)丙○○、乙○○方面：
  1.贈與乃無對價報償而給與他方財產，依原告提出之二信社員
    股金讓受申請書，其上係記載「本人同意將全部股金轉讓給
    戊○○」，並無提到無償贈與字句，且所謂轉讓乃一中性用
    詞，轉讓也可能包括有償（如買賣）、無償轉讓，甚至信託
    登記之情形，故轉讓之原因關係甚多，原告提出之申請書不
    足證明陳武男有無償贈與系爭股金予原告之意思。原告於82
    年即遠嫁美國，並長期住居於美國，94年6月6日原告主張之
    贈與時日，原告並不在國內，如何知悉及允受贈與，未見原
    告舉證。事實上，陳武男在94年6月當時確有規劃其名下財
    產之目的，因此才興起將名下財產以原告名義登記之意圖，
    換言之，僅係以原告為登記名義人而已，且社員股金受讓申
    請書受讓人欄位雖蓋有原告印文，但該印章係陳武男保管使
    用，其擅自蓋用原告印章於申請書上，該行為應不生法律上
    效力，嗣陳武男也擔心日後子女間發生糾紛，因此才未辦理
    移轉變更。
  2.依原告戶籍謄本記載，原告在其主張贈與後之95年5月31日
    入境台灣，直至95年7月12日始出境，陳武男如生前確有贈
    與之意，必念茲在茲掛心此事，利用原告回國之停留時期，
    必然儘速到二信完成股金轉讓手續，但陳武男與原告間於原
    告回國期間並未辦理任何過戶手續，足見陳武男生前確無贈
    與系爭股金給原告之意思。贈與須經他方允受，始得成立，
    陳武男生前未有贈與之意思，退步言之，縱認陳武男於94年
    6月6日曾有贈與系爭股金給原告之意思，但原告並未舉證其
    有接受該筆贈與之意思合致。何況陳武男係於97年9月29日
    死亡，距離94年6月6日已有3年3月餘，在長達3年3個月之期
    間均未辦妥贈與過戶手續，足見原告根本不知有贈與之事，
    且可推知陳武男應已無履行贈與義務之意思。
  3.依證人即94年6月6日辦理系爭股金受讓之二信承辦人庚○○
    於99年5月27日在鈞院之證詞可知，原告未能舉證證明94年6
    月6日在二信時陳武男有將股金贈與給原告之意思，當日原
    告亦未受有陳武男贈與之通知，贈與因贈與人與受贈人意思
    未合致而未成立生效。丁○○雖以證人身分證稱，原告就股
    金改送給原告一事，陳武男在立下遺囑後有打電話給原告，
    原告也有同意，但未據原告舉出具體證據，且若原告確有允
    受贈與之意，豈有不趁難得回國之際，儘速與父親到二信辦
    妥股金過戶手續？
  4.丁○○在早餐店上班，名下無不動產或其他有財產價值之財
    物，經濟能力非佳，對於父親之好意贈與竟然全部拒絕，並
    建議父親改贈與給姊姊戊○○，其視金錢如糞土之情操，如
    確為真實，的確令人敬佩，但實情真是如此嗎？依丁○○竟
    為如何分攤父親住院看護費用，曾於93年11月23日以正式存
    證信函催告乙○○，文中亦提及與大姊戊○○、弟弟丙○○
    達成協議每人每月拿出6,000元供丁○○照護父親基本生活
    費用所需，而該存證信函寄發時間也正在丁○○好意拒絕陳
    武男贈與之時，甚至丁○○另於98年9月間對其他繼承人原
    告、丙○○、乙○○提出給付喪葬費用之訴訟，請求其他繼
    承人依應繼分比例分攤陳武男喪葬費用，足見丁○○對於錢
    財非不重視，甚至到斤斤計較之程度，故原告及丁○○所稱
    陳武男改變意願，將股金等財產贈與原告，與經驗法則顯然
    不符。再者，陳武男就財產重大事項之處理，有立遺囑交待
    處理原則之習慣，曾於77年3月1日、93年5月間書立遺囑，
    則陳武男如改變意願將系爭股金等財產改贈與原告，依其作
    法，為避免其他子女爭議，應會另立新遺囑，但陳武男未見
    書立新遺囑，亦足以證明陳武男生前確無贈與系爭股金給原
    告之意思，至於將起卸公司股票、民樂三街房屋登記在原告
    名下，應僅係常見父母以子女為信託登記名義人而已，非能
    僅以財產登記在原告名下，即認定其原因關係為贈與等語資
    為抗辯。並聲明：原告之訴駁回。
三、兩造不爭執之事實：
  (一)兩造之父陳武男於97年9月29日去世（除戶謄本附於本院卷6
    頁），兩造為其子女，均為法定繼承人。
  (二)陳武男留有系爭股金共計842,800元。
四、得心證之理由：本件兩造所爭執之處，應在於：
  (一)原告主張陳武男生前94年6月6日欲將系爭股金贈與原告，原
    告亦表示同意，然因原告未在現場而未辦理，依生前贈與、
    繼承之法律關係請求被告協同辦理移轉變更登記為原告所有
    ，是否有理？
  (二)丙○○、乙○○以下辯詞，是否可採：
  1.94年6月原告人在國外，如何能有贈與合意？若陳武男於94
    年6月6日有贈與之意思，但嗣後未前去辦理過戶，足見無贈
    與之事實。
  2.原告所提出「社員股金讓受申請書」並未載「贈與」，且該
    申請書已經失效。該申請書上原告之印章是陳武男所保管並
    蓋用，並無贈與之意，故未辦理移轉變更。就上述爭點，本
    院審酌如下。
五、本院之判斷：
  (一)按訴訟標的對於共同訴訟之各人必須合一確定者，共同訴訟
    人中一人之行為不利益於共同訴訟人者，對於全體不生效力
    ，民事訴訟法第56條第1項第1款定有明文。該條項所謂合一
    確定，係指依法律之規定必須數人一同起訴或一同被訴，否
    則當當人之適格有欠缺，原告即因此不能得本案之勝訴判決
    者而言（最高法院47年台上字第43號判例意旨可參）。本件
    原告依繼承之法律關係請求被告履行其等被繼承人陳武男生
    前之贈與契約，其訴訟標的對於共同訴訟之各人即被告必須
    合一確定，而丁○○表示同意原告請求，此行為就形式上觀
    察，不利於共同訴訟人丙○○、乙○○，依據前述說明，對
    被告全體不生效力，本院仍應就原告請求有無理由為實質之
    認定，合先敘明。
  (二)按當事人主張有利於己之事實者，就其事實有舉證之責任，
    民事訴訟法第277條前段定有明文。各當事人就其所主張有
    利於己之事實，均應負舉證之責，故一方已有適當之證明者
    ，相對人欲否認其主張，即不得不更舉反證（最高法院19年
    上字第2345號判例意旨可參）。本件原告主張兩造之父陳武
    男生前承諾要將系爭股金贈與原告，原告應允之事實，已據
    其提出社員股金讓受申請書可參（本院卷13頁），並舉證人
    己○○、甲○○及丁○○為證。上述證人證稱：
  1.證人己○○即陳武男之姐證稱：我知道陳武男在二信有社員
    股金，因為股金都是我父親給的，我也有，陳武男的股金金
    額多少我不清楚。（法官問：陳武男生前是否曾表示該股金
    要如何處理？）陳武男有時候會騎腳踏車到我家聊天，他和
    我都在洗腎，我們身體都不好，他曾跟我講說如果有一天怎
    麼樣的話，他要將股金轉讓給美國的女兒，他講了好幾次。
    他有三個女兒，在美國的女兒是戊○○。（法官問：為何陳
    武男特別提到股金要轉讓給戊○○？）因為當時我母親生病
    ，戊○○都會寄錢回來照顧他奶奶，他有盡到這個責任，所
    以陳武男就有講到股金要讓給戊○○。（原告訴訟代理人問
    ：當時陳武男說要把股金讓給戊○○之外，有無提到其他財
    產做何處理？）有，他還有提到起卸公司股份都已經轉讓給
    戊○○了，因為我也是起卸公司的股東，我們每年都要開會
    ，所以我知道他已經轉讓給戊○○了。他也有跟我講還有一
    棟房子要轉讓給戊○○，房子是在忠義，是第十樓的公寓房
    屋，轉讓的意思就是要送給戊○○。陳武男有說過股金要送
    給丁○○，但丁○○說他不要，要送給他姐姐戊○○，陳武
    男說既然你不要就給你姐姐好了等語（本院卷88至89頁）。
  2.證人甲○○即陳武男的親姪女證稱：我不知道陳武男在花蓮
    二信有股金。我假日常常帶孩子回花蓮看長輩，回娘家，我
    外婆那時是植物人在北濱街，每次回來看外婆的時候，我舅
    舅陳武男那時跟外婆住在一起，去的時候會碰到陳武男，我
    都會進去跟他聊天，陳武男過世前幾年，不知何時我忘記了
    ，他有告訴我他要把他全部的所有東西給丁○○，我那時候
    跟他說這是你的東西，你自己作決定，他說丁○○什麼都不
    要，因為丁○○一直都在照顧奶奶和他，很辛苦，他又說要
    把東西給戊○○等語（本院卷89頁反面）。
  3.證人丁○○證稱：陳武男於94年6月6日到花蓮二信辦理股金
    讓受填寫該申請書時我在場，陳武男是要將社員股金送給原
    告，當時的經辦證人庚○○說原告一定要到場，我說因為原
    告在美國無法到場，我就詢問庚○○手續要如何辦理，庚○○提議在申請書上寫明股金要讓與戊○○的文字，所以申請
    書下方第3行手寫文字是陳武男依庚○○的建議來寫的。法
    官問：陳武男為何要把社員股金送給戊○○？）最早陳武男
    確實是要將他名下的東西給我的，就如同他遺囑所寫的，如
    起卸公司的股份、股金、房子，股份和股金都是從我祖父那
    裡留下來的，起卸公司是我祖父創辦的，我祖父也曾是二信
    的理事主席，所以有傳承的意味，我為了照顧父親和祖母，
    與先生講好不生小孩，因為我覺得這些東西是不易變賣的，
    而且有傳承的紀念性質，所以我拒絕父親的給予，我父親就
    給原告。因為除了我特別照顧祖母，原告有提供金錢上的資
    助，而這些財產既然是從祖父那裡得來的，祖父的財產也是
    為了要照顧祖母。陳武男說要把財產改送給戊○○，戊○○
    知道並同意。在我拒絕父親要將財產給我之後，我父親又打
    電話給原告說那財產要給你（原告），原告也同意了等語（
    本院卷90頁反面至92頁）。
  4.綜上原告所舉之事證可知，證人己○○之證詞表示陳武男生
    前原要將系爭股金送給丁○○，後來因為丁○○不要，而改
    稱要贈與給原告，證人甲○○亦證稱曾聽聞陳武男表示，要
    把他全部的所有東西給丁○○，因為丁○○不要，他又說要
    把東西給戊○○，與證人丁○○之證詞內容互核相符；證人
    己○○為陳武男之姊，乃兩造之姑姑，甲○○則為兩造之表
    姐妹，所為證詞應無特意偏頗常年在美之原告之理，其等證
    詞應可採信，而證人丁○○雖為原告之妹（與原告之母親均
    為同一人，但與丙○○、乙○○之母親不同），然其在陳武
    男生前負起照顧祖母、父親陳武男之責，對其父陳武男之真
    意應知之甚詳，其證詞亦應可採，再參酌陳武男曾於94年6
    月6日親自至二信欲辦理系爭股金轉讓予原告之手續，並在
    申請書上記載「本人同意將全部股金轉讓給戊○○」（有社
    員股金讓受申請書可憑，本院卷13頁），暨於陳武男生前亦
    陸續將其所有之起卸公司股票、民樂三街房屋移轉登記予原
    告（有原告提出之股票、建物登記簿謄本足按，本院卷71、
    72頁），益證上述證人之證詞確與事實相符。
  (三)被告固以前詞為辯，並舉反證即陳武男之遺囑2份、證人即
    二信承辦人員庚○○為證，惟：
  1.證人庚○○證稱：（法官提示本院卷13頁社員股金讓受申請
    書）此申請書是我經辦，申請書右下角有我經辦的印章。當
    時我在場，由我辦理，時間應該是申請書上所載94年6月6日
    。我不知道陳武男何以要將股金轉讓給受讓人戊○○，只是
    他自己說要轉讓而已。我記得有人陪陳武男去，我不太記得
    該人的長相，但應該是在庭的丁○○，因為在申請書中間旁
    邊我有寫陳武男、丁○○的聯絡電話及姓名，申請書上的文
    字，上方申請書長型方格內的手寫文字是我寫的，方格下方
    第一行「8428」也是我寫的，方格下方第二行中文的數字及
    第三行「本人同意將全部股金轉讓給戊○○」、及下方陳武
    男的簽名都是陳武男寫的。我們不會問客人是不是要送給誰
    ，或是否有相當的對價。陳武男申辦期間沒有講要送給誰。
    因為戊○○沒有來，所以沒有辦成，陳武男說戊○○會在94
    年12月間來補簽名，但他一直都沒有來。依合作社法的相關
    規定，必須雙方本人都來簽名蓋章，才算成立。如果當年度
    沒有辦妥，此申請就沒有效。一般雙方沒有到場，我們就會
    要求雙方簽名蓋章，如果一方未到場，我們會要求他同意要
    將股金轉讓給誰的文字，才能確認他要轉讓的對象是誰。我
    不記得陳武男在申請時有說股票要送給他女兒，我也不記得
    當時我有沒有說打電話確認不行，一般我們都要求本人要來
    ，不能以打電話確認等語（本院卷86至87頁）。該證人與兩
    造間並無親誼等利害關係，其證詞應可採信，其固然證稱陳
    武男於辦理轉讓時未表示要送給他女兒，及該次申請已經失
    效等情，惟其證述內容係就其承辦股金轉讓事項時之情形及
    轉讓方式、效力等為說明，並無法翻異前開證人己○○、甲○○及丁○○之證詞即陳武男要將系爭股金贈與原告之認定
    。
  2.按遺囑人於為遺囑後所為之行為與遺囑有相牴觸者，其牴觸
    部分，遺囑視為撤回，民法第1221條定有明文。被告固提出
    陳武男77年3月1日、93年5月之遺囑（本院卷99、70頁），
    惟縱該二份遺囑均為陳武男所立，陳武男既於93年5月另立
    遺囑，77年3月1日之遺囑即已失效，而該份93年5月之遺囑
    並未記明日期，與民法第1190條所定自書遺囑之法定要式已
    屬有違，況該份遺囑內容係表示要將系爭股金、起卸公司股
    票及民樂三街房屋均過戶給丁○○，然其後陳武男卻於94年
    6月8日將起卸公司股票讓與原告，並於96年6月8日將民樂三
    街房屋移轉登記予原告（有股票、建物所有權狀可參，本院
    卷71、72頁），復於94年6月6日親自至二信辦理轉讓手續，
    欲將系爭股金讓與原告（由證人己○○、甲○○及丁○○之
    證詞可知，陳武男係贈與系爭股金予原告之意），顯見陳武
    男於為遺囑後所為之行為與遺囑互相牴觸，抵觸部分遺囑即
    視為撤回，此外，被告復未能舉證證明陳武男將財產讓與原
    告之行為屬信託關係，顯見上開2份遺囑亦無法反證原告之
    主張非真。
  3.按贈與因當事人雙方無償與受財產之意思表示一致而成立（
    民法第406條規定參照）。本件原告雖久居美國，自94年1月
    1日起至97年12月31日止之期間，僅曾於95年5月31日回國，
    於95年7月12日出境，有本院依職權查得之原告入出境資料
    可參（本院卷50頁），然以現今電信通訊之發達，證人丁○○亦證稱陳武男以電話向原告告知贈與之事，原告表示同意
    ，足證陳武男與原告間就系爭股金之贈與契約已經意思表示
    一致而成立，原告得依已成立生效之贈與契約向陳武男請求
    ，不因證人庚○○所述陳武男94年間之申請依合作社法規定
    已經失效，或原告於95年間回國卻未辦理股金轉讓而異其認
    定。是被告所舉反證及辯詞，均難推翻原告之前開舉證，原
    告之前開主張，應可認為真實。
  (四)按贈與雖為生前行為，但如被繼承人至死亡時，仍無撤銷或
    拒絕履行之表示，繼承人即不得拒絕履行，即如被繼承人與
    受贈人成立契約後，尚未為移轉登記，而被繼承人即已死亡
    ，則被繼承人就該不動產仍有所有之權利，並負為移轉登記
    使受贈人取得所有權，而被繼承人此項財產上之權利義務，
    於繼承開始時應由繼承人承受。（最高法院51年台上字第
    1416號、51年台上字第2664號判例意旨可資參考）。本件被
    告之被繼承人陳武男於生前將系爭股金贈與原告，已如前述
    ，而被告為陳武男之繼承人，依民法第1148條規定及前開說
    明，應承受將系爭股金移轉變更為原告所有之義務。
六、從而，原告依繼承、生前贈與之法律關係，請求如主文第1
    項所示，為有理由，應予准許。本件事證已臻明確，兩造其
    餘攻擊防禦方法與舉證，均無礙勝負判斷，爰不一一論列，
    附此敘明。
七、訴訟費用負擔之依據：民事訴訟法第85條第2、3項。
中    華    民    國    99    年    8     月     6    日
                        臺灣花蓮地方法院花蓮民事庭
                              法    官      楊碧惠
上列為正本係照原本作成。
如不服本判決，應於送達後20日內，向本院提出上訴狀並表明上
訴理由，如於本判決宣示後送達前提起上訴者，應於判決送達後
20日內補提上訴理由書(須附繕本)。
中    華    民    國    99    年    8     月    6     日
                             法院書記官     羅仕健

司法院資訊處製作；財團法人民間司法改革基金會備份。
